【裁判字號】    90,台上,5802
【裁判日期】    900920
【裁判案由】    殺人
【裁判全文】
最高法院刑事判決                                九十年度台上字第五八○二號
    上訴人  臺灣高等法院台南分院檢察署檢察官
    被  告  甲○○
右上訴人因被告殺人案件，不服臺灣高等法院台南分院中華民國九十年五月三十日第
二審更審判決（八十九年度重上更(四)字第五五二號，起訴案號：臺灣台南地方法院檢
察署八十一年度偵字第四九四七號），提起上訴，本院判決如左：
    主  文
原判決撤銷，發回臺灣高等法院台南分院。
    理  由
本件原判決以公訴意旨略稱被告甲○○自民國八十年四月間起即與被害人林文玲同居
，迨至八十一年二月間始遷居於台南市○○街一○二號四樓之四。其間二人常因感情
問題時啟爭執。嗣被告於八十一年四月二日一時許，自外應酬返回住處，見林女尚未
返回，心生不滿。至同日二時至四時，林女返回住處後，二人發生口角，被告竟萌殺
意，以左手扼壓林文玲之頸部，致林女窒息死亡。被告為圖脫免刑責，乃以透明膠布
貼封於林女口部，並以布條環套林女頸部，再將之懸掛於上開處所屋內裝潢之橫樑上
，企圖以林女係上吊自縊死亡卸責，並於同日上午九時四十五分以林女自縊死亡向警
方報案，而認被告涉有刑法第二百七十一條第一項殺人罪嫌。經審理結果，認被告犯
罪不能證明，因將第一審論處被告殺人罪刑之判決撤銷，改判諭知被告無罪，固非無
見。
惟查：(一)原判決理由謂就被害人屍體於解下前，身體仍呈吊頸狀態而有滴尿情形，與
自殺或他殺有無關連，乃函詢法務部法醫研究所，該所復稱「吊頸死亡是屬急死，其
過程非常迅速，如典型時不過約四－五分鐘之久而已，一分鐘陷於意識不明，相繼引
起全身抽筋。大小便失禁多發生於此時期（非死亡後，但滴小便是有可能為死後搬動
屍體時），所以他殺時，多在現場（勒頸現場）滴尿或滴大便或滴精，上吊（自縊）
時，必在現場（上吊）滴尿或流出大便（搬動的不在此限）」等語，有該所八十九年
十二月十九日法醫所八九理字第二二九一號函可按，因認死者尚屬懸吊狀態，身體有
滴尿情形，應屬生前上吊，並非死而後吊等情。依該函所載，似認在吊頸死亡之情形
，尿失禁現象係發生在死亡當時三、四分鐘內。但依該函所載，勘驗死者屍體之錄影
帶係於當日上午九時五十七分開始拍攝；另依相驗案件初步調查表所載，被告向警察
局報案之時間係八十一年四月二日上午九時四十五分；被告亦供稱於當日早上九時許
起床發現死者上吊。如前揭所載均可採取，死者上吊死亡，距錄影帶拍攝之時間，已
將近一小時之久。在此情形下，死者仍屬懸吊狀態，何以尚發生滴尿情形？與前揭函
所揭示尿失禁現象係發生在死亡當時三、四分鐘內之意旨並不相符。實情如何？原判
決未再予釐清，遽認死者為生前上吊云云，尚嫌速斷，難昭折服。(二)就死者右頸部指
甲痕形成之原因，鑑定機關前後見解並非一致，原審乃再行函請法務部法醫研究所解
釋，經該所九十年四月二十六日法醫所九○理字第七三六號函復，其中於說明一之1.
中記載：「指甲痕」不論出於被害人與否，均認其死因有他殺成份。因已有索痕，不
必再來扼頸之故。其外有殊多項事證而認有他為可能。二之2.記載：「指甲痕」之認
定係根據鑑定死者死因時送鑑頸部皮膚而得到結論，肉眼觀察顯然可與生前索痕有別
。死者顯然有索痕，另外有殊多「指甲痕」。法醫學研判死者有可能頸部被扼索時「
可自行以手摳扯陷於頸部肌肉之繩索」等之抵抗痕之證據，但無法否定「非為抵抗頸
部被遭壓掙脫所造成。」，即亦無法排除「指甲痕」為頸部在遭壓扼時為掙脫所造成
之意。等語（見原審更(四)卷第八十二、八十三頁）。原判決以「關於死者指甲痕之造
成，有可能係自己為掙脫頸部遭壓制而摳扯，亦有可能係因外力扼頸，為抵抗掙脫所
造成。然如係後者情形即被告以手扼被害人頸部，被害人予以抵抗，造成指甲痕留於
頸部，其抵抗時必對加害之被告反擊，然案發後檢察官勘查被告身體，檢查結果並無
明顯外傷，……。故排除以外力扼頸於被害人之因素後，被害人頸部指甲痕應係前者
所指，吊頸後自行摳扯所造成」等情。但人被外力扼壓頸部時，並非當然會對加害人
反擊而造成其外傷，原判決以之推論被告無外傷而認被害人頸部指甲痕應係吊頸後自
行摳扯所造成云云，自與論理法則有違。況「死者右頸部指甲痕『無可能』自行上吊
後，因呼吸困難自行以手摳扯陷於頸部肌肉之繩索所造成，而為『死者生前遭人扼頸
勒殺時為掙脫頸扼壓，強板於頸部之外力所造成』。通常上吊嫌疑時，索痕外，很少
有其他外傷。故法醫學上常稱縊頸部之指甲痕為抵抗痕，與外力（他為）有重大關連
性」。業經法醫研交所八十九年十二月九日法醫所八九理字第二二九一號函記載明確
。依此記載似說明死者上吊時不可能自行以手摳扯頸部繩索。究竟人於上吊時有無可
能自行將手上舉摳扯頸部繩索﹖如無可能，則該指甲痕自非上吊時自行摳扯所致。此
與死者是否自殺之認定有重大關係，原判決未就此再行函查明白，遽認指甲痕係吊頸
後自行扯傷，亦屬率斷。且前揭函1.已明白說明「指甲痕」不論出於被害人與否，均
認其死因有他殺成份，其外有殊多項事證而認有他為可能等語，此何以不能採取，原
判決未說明其理由，亦有判決不備理由之違法。(三)前揭函2.說明「指甲痕」之認定係
根據鑑定死者死因時送鑑頸部皮膚而得到結論；另依據台灣高等法院檢察署法醫中心
之鑑定報告所載：「因初驗法醫未曾詳細觀察與記載，尚且送鑑定皮膚有因以濃福馬
林藥，本署法醫中心固定、乾固，嚴重變形，無法詳細檢查其原來痕跡」（見偵查卷
第九十一頁）。而原判決亦說明「調取扣案之被害人上吊時之二條布條，發現白色者
係有彈性之布條腰帶，黑色者則為有塑膠質環扣之布質腰帶，且由證人陳明源所提供
之被害人頸部近距離特寫鏡頭，可明顯看出被害人右頸部有多處傷痕部位，有一直角
形壓痕，有該照片附卷可稽，且該直角形壓痕與被害人被發現上吊時右頸部似有硬質
環扣（按即黑色腰帶塑膠質環扣）所壓住之部位、形狀均相同，此由相關錄影帶及照
片比對觀察即可明顯辨認。」等情。法醫中心所認定之「指甲痕」與原判決所說明之
「直角形壓痕」，似均在死者右頸部位置。檢察官送鑑定時，似未將死者吊頸之布條
一併送鑑定。此情形是否會影響法醫中心對於事實之判斷？似有必要將該布條及相關
資料送請鑑定機關查詢該布條上之塑膠質環扣所造成之傷痕與所謂之「指甲痕」有無
關聯。此與釐清被告之責任攸關，仍應再詳予調查審酌。檢察官上訴意旨，執以指摘
原判決不當，非無理由，應認仍有發回更審之原因。
據上論結，應依刑事訴訟法第三百九十七條、第四百零一條，判決如主文。
中      華      民      國     九十     年      九      月     二十     日
                              最高法院刑事第七庭
                                  審判長法官  吳  雄  銘
                                        法官  池  啟  明
                                        法官  石  木  欽
                                        法官  吳  三  龍
                                        法官  丁  錦  清
      右正本證明與原本無異
                                              書  記  官
中      華      民      國     九十     年      九      月    二十四    日


司法院資訊處製作；財團法人民間司法改革基金會備份。
